【裁判字號】    96,重上,71
【裁判日期】    970630
【裁判案由】    給付利息等
【裁判全文】
臺灣高等法院臺南分院民事判決  96年度重上字第71號
上  訴  人
即  原  告  己 ○ ○
訴訟代理人  謝 依 良  律師
上  訴  人
即  被  告  尚業建設股份有限公司
兼  法  定
代  理  人  丁 ○ ○
上  訴  人
即  被  告  乙 ○ ○
            甲 ○ ○
            丙 ○ ○
            戊 ○ ○
共      同
訴訟代理人  何 建 宏  律師
上列當事人間請求給付利息等事件，兩造對於民國96年8月23日
臺灣臺南地方法院第一審判決（94年度重訴字第0164號），各自
提起上訴，本院於97年6月17日言詞辯論終結，判決如下：
    主  文
兩造之上訴均駁回。
第二審訴訟費用由上訴人等各自（上訴人即被告等應連帶）負擔。
    事實及理由
壹、上訴人即原告己○○（以下簡稱上訴人己○○）方面：
一、聲明：
  (一)上訴聲明部分：求為判決：
  (1)原判決不利於上訴人部分廢棄。
  (2)廢棄部分，上訴人即被告尚業建設股份有限公司、丁○○、
    乙○○、甲○○、丙○○、戊○○（以下簡稱上訴人尚業公
    司等六人）應再連帶給付上訴人己○○新台幣六百八十萬八
    千九百零七元，及自起訴狀繕本送達翌日起至清償日止，按
    年利率百分之五計算之利息。
  (3)上訴人願供擔保，請准宣告假執行。
  (二)答辯聲明部分：求為判決駁回上訴。
二、本件上訴人己○○於原審起訴主張：上訴人尚業公司為向上
    訴人己○○借款，於八十六年十一月十四日、八十六年十二
    月十六日以其所有坐落台南縣歸北段第653、653之1、653之
    6、653之7（以上應有部分為72分之41）、654（應有部分為
    4分之2）、643之3（應有部分 2285分之640）、645之4（所
    有權全部）及645之6（所有權全部）號土地為標的，由上訴
    人尚業公司及丁○○為債務人，上訴人丙○○、乙○○、甲
    ○○、戊○○為連帶保證人，共同設定本金最高限額一千八
    百萬元之抵押權予上訴人己○○，作為借款擔保；嗣約定權
    利存續期間自八十六年十二月十一日起至八十七年二月十二
    日止，借款清償日期為八十七年二月十二日。上訴人尚業公
    司及丁○○並另與訴外人張水隆於八十六年十一月十七日共
    同簽發面額為一千五百萬元、到期日為八十七年二月十七日
    之本票乙紙，並交付上訴人己○○。嗣因借款屆期未獲清償
    ，上訴人己○○於八十七年二月間聲請原審法院對上開本票
    核發本票准予強制執行裁定，並於同年四月間聲請裁定准予
    拍賣上開抵押物；後上訴人尚業公司等六人對上訴人己○○
    提起確認抵押債權及本票債權不存在訴訟，經判決確認上訴
    人己○○於超過一百七十一萬九千三百零九元之抵押債權及
    本票債權均不存在確定。而上訴人尚業公司等六人於原審法
    院（93年度執字第6163號）強制執行事件中，於九十四年五
    月十一日對上訴人己○○清償完畢，惟關於借款利息、遲延
    利息及違約金部分之金額，上訴人尚業公司等六人則拒不給
    付，其中借款利息金額為二百三十萬一千一百五十八元，遲
    延利息金額為四百十四萬二千零八十四元，違約金額為四百
    十四萬二千零八十四元，代繳款之利息為五萬四千六百四十
    六元，綜上合計，上訴人尚業公司等六人應給付上訴人己○
    ○之借款利息、遲延利息、違約金及代繳款利息共一千零六
    十三萬九千九百七十二元。爰本於消費借款法律關係所衍生
    之請求權，求為判命：上訴人尚業公司等六人應連帶給付上
    訴人己○○一千零六十三萬九千九百七十二元之判決等語（
    原審判決：上訴人尚業公司等六人應連帶給付上訴人己○○
    三百六十八萬五千三百十四元，而駁回上訴人己○○其餘之
    請求﹝6,954,468 元﹞；嗣上訴人己○○就其受敗訴判決之
    部分金額﹝6,808,907 元﹞，而上訴人尚業公司等六人則就
    其受敗訴判決部分，分別提起上訴）。
三、上訴人於本院審理時之陳述除與原判決記載相同者予以引用
    外，並補以下列等語，資為抗辯：
  (一)臺灣臺南地方法院八十七年度重訴字第九十三號、  鈞院九
    十二年度重上更(一)字第五號判決及最高法院93年度台上字第
    一三六三號裁定，已確認兩造間之債權金額為一百七十一萬
    九千三百零九元（包括借款本金1,570,161 元及代上訴人尚
    業公司等六人繳納之地價稅、抵押權設定登記規費、代書費
    合計149,14 8元），因上訴人尚業公司等六人於臺灣臺南地
    方法院九十三年度執字第六一六三號強制執行事件中，於九
    十四年五月十一日對上訴人己○○清償完畢，惟關於借款利
    息、遲延利息及違約金部分之金額，上訴人尚業公司等六人
    拒不給付，上訴人己○○遂起訴請求如下：
  (1)借款本金一百五十七萬零一百六十一元部分：
    利息：
    按年利率百分之二十計算，金額為二百三十萬一千一百五十
    八元。
    遲延利息：
    按年利率百分之三十六計算，金額為四百一十四萬二千零八
    十四元。
    違約金：
    按年利率百分之三十六計算，金額為四百一十四萬二千零八
    十四元。
  (2)代繳款十四萬九千一百四十八元部分：
    按年利率百分之五計算，其利息為五萬四千六百四十六元。
  (二)原審判決所准之金額，尚有違誤，因：
  (1)本件借款抵押權設定契約書載明「利息：依照各個債務契約
    所約定之利率計算。」「遲延利息：自逾期之日起，利息仍
    照付外，按本金加付每百元日息一角計算。」等語，兩造已
    明確約定自逾期清償之日起，除須計算利息外，尚可請求遲
    延利息，故上訴人己○○自可分別請求利息及遲延利息。上
    訴人己○○得請求借款本金部分自八十七年二月十七日至九
    十四年五月十日之清償日止（共2638日），按年利率百分之
    二十計算之利息及按年利率百分之三十六計算之遲延利息，
    扣除原判決所准許者，上訴人尚業公司等六人尚應給付四百
    零八萬五千三百四十四元（即1,570,161×2,638×56％÷36
    5－2,269,635＝4,085,344元）。
  (2)本件借款抵押權設定契約書載明「違約金：自逾期之日起，
    利息仍照付外，按本金加付每百元日息一角計算。」故審酌
    上訴人己○○因上訴人尚業公司等六人不遵期履行支付利息
    、本金之義務，致嗣後上訴人己○○週轉不靈，房地因而遭
    銀行查封拍賣，損失不貲；原判決認以年利率百分之十二計
    算違約金，顯然偏低。上訴人己○○應可請求借款本金按年
    利率百分之三十六計算之違約金，合計為四百零八萬五千三
    百四十四元（即1,570,161×2,638×36％÷365＝4,085,344
    元），扣除原判決准許之一百三十六萬一千七百八十一元，
    上訴人尚業公司等六人尚應給付二百七十二萬三千五百六十
    三元。
  (3)以上，合計為六百八十萬八千九百零七元（即4,085,344 +2
    ,723,563 ＝6,808,907）。
  (三)上訴人己○○請求之借款利息、遲延利息及違約金，是否為
    上開另案確定判決既判力所及：
    兩造於前臺灣臺南地方法院八十七年度重訴字第九十三號事
    件中所爭執之訴訟標的法律關係，為上訴人己○○所主張之
    「借款本金一千一百七十萬元」、「佣金四十五萬元」、「
    代繳款十四萬九千一百四十八元」及「借款期間（即自86年
    11月12日起至87年02月12日止）之約定利息一百十二萬五千
    元」等債權債務關係；與上訴人己○○於本件所請求者，為
    借款到期後之利息、遲延利息及違約金債權，非屬相同之債
    權，故兩事件之訴訟標的法律關係即屬不同。又上訴人己○
    ○於本件請求之利息、遲延利息及違約金債權，並未據其於
    前揭確認訴訟中有所主張，而上訴人尚業公司等六人於前揭
    確定訴訟起訴時又未對此有所爭執，故臺灣臺南地方法院八
    十七年度重訴字第九十三號確定判決所審究之債權債務關係
    並不包括本件上訴人己○○請求之利息、遲延利息及違約金
    債權。是本件上訴人己○○主張之利息、遲延利息及違約金
    債權，應非前揭確定判決既判力所及。
  (四)上訴人己○○請求借款利息、遲延利息及違約金之主張，是
    否有理：
  (1)借款利息、遲延利息部分：
    兩造間借款抵押權設定契約書及他項權利證明書均已明確記
    載：遲延利息及違約金均自逾期之日起按本金加付每百元日
    息01角計算等事項；另借款本票上亦記載「利息自出票日起
    按每百元日息01角計付，逾期違約金另按每百日加付日息01
    角計付」等相同事項。是由上述借款擔保設定文件及本票記
    載之利息及違約金計算方式，足資肯認為兩造已就借款利息
    、遲延利息及違約金等事項，有明確之約定。上訴人己○○
    於八十七年間聲請臺灣臺南地方法院對上訴人尚業公司、丁
    ○○及訴外人張水隆共同簽發之上開本票核發（87年度票字
    第0942號）本票准予強制執行裁定在案，而該裁定業已准許
    自八十七年二月十七日起至清償日止，按每佰元日息壹角計
    算之利息予強制執行，並由上訴人己○○持以向臺灣臺南地
    方法院聲請強制執行，嗣經同法院於九十年八月二十七日核
    發（88年南院執慎字第2405號）債權憑證而終結；後上訴人
    己○○又於九十年間持該債權憑證再度聲請強制執行，亦經
    同法院於九十三年二月五日核發（90年度執實字第019067號
    ）債權憑證結案；上訴人己○○嗣於九十三年二月十八日再
    以（90年度執實字第019067號）債權憑證聲請強制執行，於
    臺灣臺南地方法院（93年度執字第6163號）強制執行事件進
    行中，因同法院（87年度重訴字第93號）判決確認兩造借款
    債權金額為一百七十一萬九千三百零三元確定，並經上訴人
    尚業公司等六人於九十四年五月十一日向上訴人己○○清償
    完畢，前揭（93年度執字第6163號）執行程序因而不再進行
    ，而於九十四年六月二十二日全案終結等情節，業經原審調
    閱該院強制執行事件卷宗，審認明確。是上開利息、遲延利
    息請求權時效，因上訴人己○○先後於八十八年、九十年、
    九十三年聲請強制執行而中斷，並各別於九十年八月二十七
    日、九十三年二月五日及九十四年六月二十二日執行程序終
    結時，重新起算，則期間均無罹於五年消滅時效情事。故上
    訴人己○○於（93年度執字第6163號）強制執行程序終結後
    ，以前揭債權憑證所列載之利息、遲延利息未受償為由，於
    九十四年七月六日提起本件給付之訴，並未罹於五年請求權
    時效。
  (2)違約金部分：
    於本件借款抵押權設定契約書，已載明「違約金：自逾期之
    日起，利息仍照付外，按本金加付每百元日息一角計算。」
    而審酌上訴人己○○因上訴人尚業公司等六人不遵期履行支
    付利息、本金之義務，致嗣後上訴人己○○週轉不靈，房地
    因而遭銀行查封拍賣，損失不貲，上訴人己○○應可請求借
    款本金以年息百分之三十六計算之違約金，合計為四百零八
    萬五千三百四十四元，另違約金債權應適用民法第一百二十
    五條之十五年消滅時效，並無同法第一百二十六條規定之適
    用，故上訴人己○○請求之違約金債權尚未罹於請求權之時
    效。
貳、上訴人尚業公司等六人方面：
一、聲明：
  (一)上訴聲明部分：求為判決：
  (1)原判決除免假執行部分外，關於命上訴人尚業公司等六人給
    付上訴人己○○三百六十八萬五千三百十四元與該部分假執
    行之宣告暨命負擔訴訟費用部分之裁判均廢棄。
  (2)上開廢棄部分，上訴人己○○在第一審之訴及假執行之聲請
    均駁回。
  (二)答辯聲明部分：求為判決：
  (1)駁回上訴。
  (2)如受不利益判決，請准供擔保免為假執行。
二、上訴人尚業公司等六人於本院審理時之陳述除與原判決記載
    相同者予以引用外，並補稱：
  (一)本件上訴人己○○請求之借款利息、遲延利息及違約金，是
    否為  鈞院九十二年度重上更(一)字第五號確定判決既判力所
    及？
    本件上訴人己○○起訴請求上訴人尚業公司等六人應給付其
    依八十六年十一月十二日簽定之最高限額一千八百萬元抵押
    權設定契約書所約定之利息、遲延利息及違約金，該利息、
    遲延利息及違約金之約定及金額既經登記完成為抵押權效力
    所及，則於上訴人尚業公司等六人起訴請求確定抵押權不存
    在事件中，自為法院所得審理判斷範圍。該案件經  鈞院九
    十二年度重上更(一)字第五號實體判決確認上訴人己○○對上
    訴人尚業公司等六人就上開最高限額抵押權所擔保之債權，
    於超過一百七十一萬九千三百零九元部分不存在，亦即上訴
    人己○○基於抵押權設定契約書約定所得請求之各項債權經
    法院審理後僅認定於一百七十一萬九千三百零九元部分存在
    ，上訴人尚業公司等六人僅就該金額有給付義務；明顯與上
    訴人己○○向台灣台南地方法院聲請之八十七年度拍字第一
    一八六號拍賣抵押物裁定內容，其請求上訴人尚業公司等六
    人應給付本金、利息、違約金之主張不同，惟上訴人己○○
    卻未以  鈞院前案判決漏未審酌其利息、違約金請求權存在
    為違法而聲明上訴，既案經確定，依民事訴訟法第四百條第
    一項規定，上訴人己○○另訴請給付抵押權設定契約書所生
    之利息、違約金等，有違既判力效力，不應准許。
  (二)按約定利率，超過週年百分之二十者，債權人對於超過部分
    之利息，無請求權。遲延之債務，以支付金錢為標的者，債
    權人得請求依法定利率計算之遲延利息。但約定利率較高者
    ，仍從其約定利率，民法第二百零五條、第二百三十三條第
    一項分別定有明文。而系爭借款債務兩造本約定有八十七年
    二月十七日前應清償之清償期限，於此期限之前，上訴人尚
    業公司等六人固應依約定利率給付利息；逾此期限，亦只應
    依約定之遲延利息利率給付上訴人己○○遲延利息，不應同
    時併計借款期間之利息與逾期還款後之遲延利息。至上訴人
    己○○主張之利息與遲延利息利率皆高於法定最高利率百分
    之二十上限，依上開法文規定，就超過部分無請求權。
  (三)上訴人己○○所有房地被債權人強制拍賣之原因萬端，非必
    與上訴人尚業公司等六人遲延還款有直接因果關係，參酌上
    訴人己○○借予上訴人尚業公司等六人本金不過一百五十七
    萬零一百六十一元，金額非鉅，亦難認上訴人己○○如向銀
    行借得上開款項後轉借上訴人尚業公司等六人，後渠等未按
    期還款，上訴人己○○即因此無力清償銀行債務致房地遭拍
    賣而受有損害。況上訴人己○○向銀行借款為其與銀行成立
    另一借款契約，其本應依該契約照實還款，今銀行拍賣上訴
    人己○○房地取回借款，就其而言，並非損害，自不能以之
    為考量違約金是否相當之條件。
、按當事人主張有利於己之事實者，就其事實有舉證之責任；
    民事訴訟法第二百七十七條前段亦定有明文。又主張常態事
    實者，就其事實無庸舉證，主張變態事實者，應就變態事實
    負舉證義務，此為舉證責任分擔原則。再者，原告（即本件
    被上訴人）對於自己主張之事實（即起訴事實）已盡證明之
    責後，被告（即本件上訴人）對其主張於抗辯之事實，並無
    確實證明方法或僅以空言爭執者，當然認定其抗辯事實之非
    真正，而應為被告不利益之裁判；另主張法律關係存在之當
    事人，僅須就該法律關係發生所須具備之特別要件，負舉證
    之責任，至於他造主張有利於己之事實，則應由他造舉證證
    明之（最高法院18年度上字第1679、2855號及同院52年度台
    上字第0518號判例參照）。
肆、兩造不爭執之事實：
一、上訴人尚業公司為向上訴人己○○借款，於八十六年十一月
    十四日、八十六年十二月十六日以其所有之前揭地號土地為
    標的，由上訴人尚業公司及丁○○為債務人，上訴人丙○○
    、乙○○、甲○○、戊○○等人為連帶保證人，共同設定本
    金最高限額一千八百萬元之抵押權予上訴人己○○，作為借
    款擔保，雙方約定權利存續期間自八十六年十一月十二日起
    至八十七年二月十二日止，借款清償日期為八十七年二月十
    二日；有抵押權設定契約書影本一份及土地登記第二類謄本
    附卷可憑（見原審卷第91至93、244至268頁）。
二、上訴人尚業公司及丁○○為向上訴人己○○借款，另與訴外
    人張水隆於八十六年十一月十七日共同簽發面額為一千五百
    萬元、到期日八十七年二月十七日之本票乙紙，並交付上訴
    人己○○，有本票影本一紙附卷可按（見原審卷第94頁）。
三、抵押權設定契約書及他項權利證明書均記載利息依照各個債
    務契約所約定之利率計算，如有逾期清償，除仍照付利息之
    外，並自逾期之日起按本金加付每百元日息一角計算之遲延
    利息及違約金；另前揭本票上則有記載利息自出票日起按每
    百元日息一角計付，逾期違約金按每百日加付日息一角計付
    等事項，有前揭抵押權設定契約書、本票及他項權利證明書
    影本（見原審卷第7至8頁）各一份附卷可憑。
四、上訴人己○○因上開借款屆期未獲清償，前於八十七年二月
    間持上訴人尚業公司、丁○○及訴外人張水隆共同簽發之上
    開本票，向臺灣台南地方法院聲請核發本票准予強制執行裁
    定（即87年度票字第0942號），並於同年四月間向臺灣台南
    地方法院聲請裁定准予拍賣上開抵押物（見原審卷第95至97
    頁）。
五、上訴人己○○向臺灣台南地方法院民事執行處聲請強制執行
    ，而由該院民事執行處以八十七年度執字第一四二五七號實
    施給付借款強制執行事件中，上訴人尚業公司等對上訴人己
    ○○提起確認上開抵押債權及本票債權不存在訴訟，已經臺
    灣台南地方法院以八十七年度重訴字第九十三號判決確認上
    訴人己○○於超過一百七十一萬九千三百零九元之抵押債權
    及本票債權均不存在；嗣上訴人己○○不服分別提起二、三
    審上訴，已經本院以九十二年度重上更(一)字第五號判決及最
    高法院九十三年度台上字第一三六三號裁定駁回上訴而確定
    （以下簡稱前揭確認之訴之確定判決）。至上開款項，嗣經
    上訴人尚業公司等在臺灣臺南地方法院民事執行處九十三年
    度執字第六一六三號強制執行事件中，於九十四年五月十一
    日對上訴人己○○清償完畢，有臺灣台南地方法院以八十七
    年度重訴字第九十三號、本院九十二年度重上更(一)字第五號
    民事判決書及判決確定證明書影本各一份附卷可憑（見原審
    卷第10至26、105、117至134頁）。
伍、兩造爭執之事項：
一、本件上訴人己○○請求之借款利息、遲延利息及違約金，是
    否為前揭確認之訴之確定判決既判力所及？
二、如非前揭確認之訴之確定判決既判力效力所及，則上訴人己
    ○○請求借款利息、遲延利息及違約金之各項金額是否有理
    由？
陸、本院之判斷：
一、本件上訴人己○○請求之借款利息、遲延利息及違約金，是
    否為前揭確認之訴之確定判決既判力所及？
  (一)按訴訟標的於確定之終局判決中經裁判者，除法律別有規定
    外，當事人不得就該法律關係更行起訴，民事訴訟法第四百
    條第一項定有明文，而此即為既判力客觀範圍。次按民事訴
    訟法第四百條第一項規定確定判決之既判力，惟於判決主文
    所判斷之訴訟標的，始可發生。若訴訟標的以外之事項，縱
    令與為訴訟標的之法律關係有影響，因而於判決理由中對之
    有所判斷，除同條第二項所定情形外，尚不能因該判決已經
    確定而認此項判斷有既判力（最高法院73年度台上字第3292
    號判例參照）。另判決之既判力既以訴訟標的（當事人以訴
    或反訴所主張或否認之法律關係）於確定之終局判決中經裁
    判者為限，則既判力自不及於未為判決的訴訟標的之法律關
    係；且法律關係之一部為判決之訴訟標的者，其判決之既判
    力僅及於該法律關係之一部，而不及於其他部分。
  (二)本件上訴人己○○請求上訴人尚業公司等六人給付之款項，
    為系爭借款清償日屆至後之利息、遲延利息及違約金等債權
    ，究其權利發生之基礎（即法律上之主張），雖與兩造前揭
    確認之訴之確定判決所確認之債權債務關係，為同一借貸關
    係，惟兩造於前揭確認之訴之確定判決事件中所爭執之訴訟
    標的法律關係，為上訴人己○○主張之借款本金一千一百七
    十萬元、佣金十五萬元、代繳款十四萬九千一百四十八元及
    「借款期間」（即自86年11月12日起至87年02月12日止）之
    約定利息一百十二萬五千元等債權債務關係，有前揭臺灣台
    南地方法院以八十七年度重訴字第九十三號及本院九十二年
    度重上更(一)字第五號民事判決書影本各一份附卷可憑，並經
    原審法院調閱前揭事件卷宗審核確認無訛；顯與本件上訴人
    己○○所請求者為借款「到期後」之利息及違約金等債權，
    應非屬相同之債權。據此，兩事件之訴訟標的法律關係應屬
    不同。又上訴人己○○於本件請求之利息及違約金等債權，
    並未據其於前揭確認之訴之確定判決事件中有所主張，亦為
    兩造不爭執，從而前揭確認之訴之確定判決事件中所審究之
    債權債務關係，並不包括本件上訴人己○○請求之利息及違
    約金等債權，應堪認定。
  (三)依上所述，本件上訴人己○○主張之利息及違約金等債權，
    既非前揭確認之訴之確定判決既判力所及；且並無法院於判
    決理由中，就訴訟標的以外當事人主張之重要爭點，本於當
    事人辯論之結果，已為判斷（即爭點效）之情形；則上訴人
    尚業公司等六人以本件上訴人己○○請求之利息及違約金債
    權，同為前揭確認之訴之確定判決效力所及，即認屬前開確
    認抵押債權不存在事件所得審理範圍等，遽以指摘上訴人己
    ○○再行起訴請求，有違前揭確定判決既判力等語，於法容
    有誤會，尚不足採。
二、如非前揭確認之訴之確定判決既判力效力所及，則上訴人己
    ○○請求借款利息、遲延利息及違約金之各項金額是否有理
    由？
  (一)按借用人應於約定期限內，返還與借用物種類、品質、數量
    相同之物；給付有確定期限者，債務人自期限屆滿時起，負
    遲延責任；又遲延之債務，以支付金錢為標的者，債權人得
    請求依法定利率計算遲延利息，但約定利率較高者，仍從其
    約定利率；再當事人得約定債務人於債務不履行時，應支付
    違約金，民法第四百八十七條前段、第二百三十三條第一項
    及第二百五十條第一項分別定有明文。
  (二)請求給付借款「利息」（即2,301,158元）部分：
    按上訴人己○○請求上訴人尚業公司等六人連帶給付借款利
    息二百三十萬一千一百五十八元，係以借款債權本金一百五
    十七萬零一百六十一元，依自八十七年二月十七日起至九十
    四年五月十日止，按年息百分之二十核算之利息金額；惟兩
    造約定之借款清償日期為八十七年二月十二日，顯然上訴人
    己○○此部分之請求，與後述之遲延利息相同，均係上訴人
    尚業公司等六人遲延清償系爭借款所應負之遲延責任；易言
    之，上訴人己○○就清償期屆滿後之期間，除請求按年息百
    分之二十計算之利息（即前揭 2,301,158元）外，併請求按
    年息百分之三十六計算之遲延利息，姑不論兩者利率合計已
    達年息百分之五十六，致有可議；且按所謂「利息」者乃原
    本債權之收益，即債權人不能使用原本之期間所生之收益；
    就利息之債的基本權而言，因係指債權人對於債務人，得請
    求定期給付利息之抽象權利，惟於原本債權存續期間，隨同
    原本債權存在，因之利息之債的基本權，對於原本債權具有
    從屬性，於原本債權存續期間屆滿後，利息債權隨即消滅，
    故係專指未屆清償期之利息債權。而「遲延利息」，係金錢
    債務因遲延給付，債務人應付之利息，即在原本債權未受清
    償前，在遲延期間另外發生遲延利息，屬另一法律關係，且
    仍然從屬於未受清償之原本債權；易言之，利息與遲延利息
    兩者在性質上及法律效果本不相同。因之，當認本件於系爭
    抵押權擔保之借款清償期屆至前，上訴人尚業公司等六人所
    應給付者為利息，而於清償期屆至後，所應給付者則為遲延
    利息，兩者之計算期間自不應重疊複計，亦即約定利息為借
    貸關係存續中之利息，如借貸關係已因期間屆滿而消滅，而
    債務人復有履行遲延之情形時，債權人唯得請求給付遲延利
    息，不得更依原有契約請求支付約定利息。上訴人己○○主
    張其請求之遲延利息為懲罰性違約金云云，尚不足採。從而
    上訴人己○○此部分之請求，於法自屬無據。
  (三)請求給付「遲延利息」（即4,142,084元）部分：
  (1)按系爭借款之抵押權設定契約書及他項權利證明書均已明確
    記載：「遲延利息及違約金均自逾期之日起按本金加付每百
    元日息01角計算」等事項；另前揭借款本票上亦記載「利息
    自出票日起按每百元日息01角計付，逾期違約金另按每百元
    加付日息01角計付。」等相同事項，已為兩造所不爭執，並
    有上訴人己○○所提出之前揭抵押權設定契約書、他項權利
    證明書及本票影本附卷可憑，自堪認定。是以由前揭系爭借
    款擔保所設定文件及本票記載之利息及違約金計算方式，足
    認係屬兩造有關系爭借款遲延利息及違約金之約定事項，甚
    為明確，再參以民間借貸，除至親好友，鮮有不約定利息者
    ，兩造間既無特殊親戚、好友關係，則兩造間之借貸契約約
    定有利息及遲延清償之違約金給付事項，亦符合常情。是以
    ，上訴人己○○主張兩造就系爭借款約定有上述利息及違約
    金給付乙情，應認為真實可信。
  (2)按約定利率，超過週年百分之二十者，債權人對於超過部分
    之利息，無請求權；利息、紅利、租金、贍養費、退職金及
    其他一年或不及一年之定期給付債權，其各期給付請求權，
    因五年間不行使而消滅；消滅時效，因起訴而中斷，開始執
    行行為或聲請強制執行，與起訴有同一效力，民法第二百零
    五條、第一百二十六條、第一百二十九條第一項第三款及同
    條第二項第二款分別定有明文。本件上訴人己○○請求上訴
    人尚業公司等六人給付自八十七年二月十七日起至九十四年
    五月十日清償日止，按每百元每日一角利率即年息百分之三
    十六計算之遲延利息，共四百十四萬二千零八十四元部分，
    究其計算之利率顯已超過上開法定最高利率年息百分之二十
    限制；故上訴人尚業公司等六人辯稱：上訴人己○○對於超
    過最高利率年息百分之二十部分，並無請求權等語，於法自
    屬有據。
  (3)至上訴人尚業公司等六人另抗辯：上訴人己○○請求之遲延
    利息已罹於五年請求權時效云云。按上訴人己○○係於八十
    七年四月間向原審法院聲請對上訴人尚業公司、丁○○及訴
    外人張水隆所共同簽發之上揭本票准予強制執行，嗣經該院
    以八十七年度票字第九四二號裁定准予強制執行確定在案，
    而該確定裁定業已併就前述期間之遲延利息准予強制執行，
    並由上訴人己○○持以向原審法院民事執行處聲請強制執行
    後，經該院民事執行處於九十年八月二十七日核發（88年南
    院執慎字第2405號）債權憑證而終結；後上訴人己○○又於
    九十年間持該債權憑證再度聲請強制執行，亦經該院民事執
    行處於九十三年二月五日核發（90年度執實字第019067號）
    債權憑證予以結案；嗣上訴人己○○再於九十三年二月十八
    日以前揭債權憑證向原審法院民事執行處聲請強制執行，而
    於原審法院民事執行處（93年度執字第6163號）強制執行事
    件進行中，因前揭確認之訴之確定判決確認兩造間之借款債
    權金額為一百七十一萬九千三百零九元，並經上訴人尚業公
    司於九十四年五月十一日向上訴人己○○清償完畢，致前揭
    （93年度執字第6163號）執行程序因而不再進行，並於九十
    四年六月二十二日全案終結等情，已經原審法院調閱前揭（
    93年度執字第6163號）強制執行事件卷宗審核無訛在卷，並
    為上訴人己○○所不爭執。據此，上訴人己○○既先後於八
    十七年、九十年及九十三年間因聲請強制執行而中斷，並分
    別於九十年八月二十七日、九十三年二月五日及九十四年六
    月二十二日經執行程序終結時，重新起算時效，自均無罹於
    五年消滅時效之情事，洵堪認定。再上訴人己○○於前揭（
    93年度執字第6163號）強制執行程序終結後，以前揭債權憑
    證所列載之遲延利息未受償為由，於九十四年七月六日向原
    審法院提起本件給付利息等之訴（見原審卷第06頁），亦未
    罹於五年之請求權時效，亦堪認定。上訴人尚業公司等六人
    抗辯已罹於時效等語，應無可採。
  (4)依上，本件上訴人己○○請求依前揭確認之訴之確定判決確
    認之借款本金即一百五十七萬零一百六十一元，依自八十七
    年二月十七日起至九十四年五月十日清償日止（共 2,638日
    ），請求按年息百分之二十核算之遲延利息，金額為二百二
    十六萬九千六百三十五元（即1,570,161×2,638×0.2÷365
    ＝ 2,269,635，元以下四捨五入），應予准許；至逾此金額
    之請求即一百八十七萬二千四百四十九元（4,142,084－2,2
    69,635＝1,872,449），尚於法無據，不應准許。
  (四)請求給付「違約金」（即4,142,084元）部分：
  (1)按當事人得約定債務人於債務不履行時，應支付違約金；違
    約金，除當事人另有訂定外，視為因不履行而生損害之賠償
    總額；其約定如債務人不於適當時期或不依適當方法履行債
    務時，即須支付違約金者，債權人除得請求履行債務外，違
    約金視為因不於適當時期或不依適當方法履行債務所生損害
    之賠償總額；民法第二百五十條定有明文。次按民法第一百
    二十六條規定之五年短期時效，以利息、紅利、租金、贍養
    費、退職金及其他一年或不及一年之定期給付債權為限；至
    違約金並非定期給付之債權，有關消滅時效之適用應依其所
    附從之本契約為據，而本件乃消費借貸之法律關係，應適用
    同法第一百二十五條之十五年消滅時效，並無上開規定適用
    。故上訴人尚業公司等六人抗辯：上訴人己○○請求之違約
    金債權已部分罹於五年請求權時效等語，於法尚有誤會，應
    不足採。
  (2)按依系爭借款之抵押權設定契約書記載，如有逾期清償，自
    逾期之日起按本金加付每百元日息一角計算之違約金，另借
    款本票上亦係記載逾期違約金按每百日加付日息一角計付等
    內容觀之，均約定係以上訴人尚業公司等六人逾期清償借款
    時，即有支付違約金之義務；則徵諸當事人得約定債務人於
    債務不履行時，應支付違約金；違約金，除當事人另有訂定
    外，視為因不履行而生損害之賠償總額。其約定如債務人不
    於適當時期或不依適當方法履行債務時，即須支付違約金者
    ，債權人除得請求履行債務外，違約金視為因不於適當時期
    或不依適當方法履行債務所生損害之賠償總額（最高法院95
    年度台上字第0627號判決參照）以察，究之核屬上揭條文所
    載之賠償性違約金之約定，應堪認定。再按違約金本應推定
    為損害賠償之預約，與無償贈與契約不同；關於損害賠償之
    額數，在當事人間雖不妨於事前預為約定，而其所約定之額
    數，如果與實際損害顯相懸殊者，法院自得以當事人實際上
    所受損失為標準，酌予核減。至約定之違約金是否過高，應
    就債務人若能如期履行債務時，債權人可得享受之一切利益
    為衡量之標準；易言之，約定之違約金是否相當，即須依一
    般客觀事實，社會經濟狀況及當事人所受損害情形，以為斟
    酌之標準，庶符實情而得法理之平（最高法院79年度台上字
    第1915號判例及95年度台上字第1095號判決參照）。查本件
    兩造約定之違約金，係按每百元加付日息一角即月息三分（
    年息百分之三十六）計算，惟本院審酌兩造關於違約金之約
    定，目的在於督促上訴人尚業公司等六人依約定期限清償系
    爭借款，性質上應屬損害賠償之違約金；又上訴人尚業公司
    等六人如未遵期連帶履行，影響所及應僅為上訴人己○○無
    法對於受領之金錢為使用、收益，尚不至造成其他重大損害
    。至於上訴人己○○所有之房地被債權人強制拍賣之原因萬
    端，非必與上訴人尚業公司等六人遲延還款有直接因果關係
    ，再參酌上訴人己○○借予上訴人尚業公司等六人本金不過
    一百五十七萬零一百六十一元，金額非鉅，亦難認上訴人己
    ○○如向銀行借得上開款項後轉借上訴人尚業公司等六人，
    後渠等未按期還款，上訴人己○○即因此無力清償銀行債務
    致房地遭拍賣而受有損害；況上訴人己○○向銀行借款為其
    與銀行間成立另一借款契約，其本應依該契約照實還款，今
    銀行拍賣上訴人己○○房地取回借款，就其而言，並非損害
    ，自不能採為有利於其之認定。因之，如按年息百分之三十
    六計算違約金，顯屬過高，惟如依據法定利率百分之五計算
    ，則與一般民間資金運用可得收益標準相比，又屬過低，是
    本院認以按年息百分之十二予以計算，應較為公允適當。從
    而，上訴人己○○得請求上訴人尚業公司等六人連帶給付違
    約金一百三十六萬一千七百八十一元（即1,570,161×2,638
    ×0.12÷365＝1,361,781，元以下四捨五入），應予准許；
    至逾此金額之請求即二百七十八萬零三百零三元（4,142,08
    4－1,361,781＝2,780,303），尚於法無據，不應准許。
  (五)請求給付「代繳款」（即149,148元）之利息部分：上訴人
    己○○請求上訴人尚業公司等六人應連帶給付代繳款十四萬
    九千一百四十八元，自八十七年二月十七日起至九十四年五
    月十日止（共2,638日），按法定利率年息百分之五計算之
    利息部分，已為上訴人尚業公司等六人於原審及本院審理時
    所不爭執；又上開代繳款，乃上訴人己○○對上訴人尚業公
    司等六人的債權之一，復為前揭確認之訴之確定判決所確認
    無誤，則上訴人尚業公司等六人遲至九十四年五月十一日始
    行清償，復如前述；上訴人己○○請求上述期間按法定利率
    計算之遲延利息五萬三千八百九十八元（即149,148×0.05
    ×2,638÷365＝53,898元，元以下四捨五入），自於法有據
    ，應予准許；至逾此金額之請求即七百四十八元（54,646－
    53,898＝748），則屬無據，不應准許。
  (六)依上合計，本件上訴人己○○得請求上訴人尚業公司等六人
    連帶給付之借款遲延利息、違約金及代繳款之遲延利息金額
    ，總計厥為三百六十八萬五千三百十四元（即2,269,635＋1
    ,361,781＋53,898＝3,685,314），洵堪認定。
柒、綜上所述，本件上訴人己○○主張上訴人尚業公司為向其借
    款，於前揭期日以其所有之前揭八筆土地為標的，由上訴人
    尚業公司及丁○○為債務人，上訴人丙○○、乙○○、甲○
    ○、戊○○為連帶保證人，共同設定本金最高限額一千八百
    萬元之抵押權予上訴人己○○，作為借款擔保，權利存續期
    間自八十六年十二月十一日起至八十七年二月十二日止，借
    款清償日期為八十七年二月十二日；且上訴人尚業公司及丁
    ○○並另與訴外人張水隆於八十六年十一月十七日共同簽發
    前揭面額為一千五百萬元之本票交付予上訴人己○○。嗣借
    款屆期未獲清償，經上訴人己○○取得執行名義向原審法院
    聲請強制執行後，上訴人尚業公司等六人已於九十四年五月
    十一日清償經前揭確認之訴之確定判決所確認之本金債權一
    百七十一萬九千三百零九元；惟關於借款利息、遲延利息及
    違約金部分之金額，上訴人尚業公司等六人則拒不給付；爰
    本於消費借款法律關係所衍生之請求權，請求判決上訴人尚
    業公司等六人應連帶給付上訴人己○○三百六十八萬五千三
    百十四元，為有理由，應予准許。至逾此所為之請求即六百
    九十五萬四千六百五十八元（10,639,972－3,685,314＝6,9
    54,658），為無理由，應予駁回。原審判命上訴人尚業公司
    等六人應連帶給付上訴人己○○三百六十八萬五千三百十四
    元，並依兩造之聲請，分別酌定相當擔保金額為准、免為執
    行之宣告，而駁回上訴人己○○其餘之請求及此部分假執行
    之聲請，經核於法並無違誤。兩造各就其敗訴部分（上訴人
    己○○僅就敗訴中之部分金額 6,808,907元），提起上訴，
    分別指摘原判決不當，求予廢棄並改判准如上訴聲明所示，
    均無理由，應均予駁回其上訴。
捌、又本件待證事實已臻明確，兩造其餘攻擊防禦方法及舉證，
    對判決之結果已不生影響，爰不一一詳為審酌，附此敘明。
玖、據上論結，本件兩造之上訴，均為無理由，依民事訴訟法第
    四百四十九條第一項、第八十五條第二項及第七十八條判決
    如主文。
中    華    民    國    97    年    6     月    30    日
                  民事第一庭    審判長法  官  林金村
                                      法  官  胡景彬
                                      法  官  張世展
上為正本係照原本作成。
如對本判決上訴，須於判決送達後20日內向本院提出上訴狀，未
表明上訴理由者，應於上訴後20日內，向本院提出理由書（須附
繕本）。依法須繳納裁判費並應委任律師為訴訟代理人，始得上
訴。
中    華    民    國    97    年    6     月    30    日
                                      書記官  吳秋賢
【附記】
民事訴訟法第466條之1：
(1)對於第二審判決上訴，上訴人應委任律師為訴訟代理人。但上
  訴人或其法定代理人具有律師資格者，不在此限。
(2)上訴人之配偶、三親等內之血親、二親等內之姻親，或上訴人
  為法人、中央或地方機關時，其所屬專任人員具有律師資格並
  經法院認為適當者，亦得為第三審訴訟代理人。
民事訴訟法第466條之2：
  上訴人無資力委任訴訟代理人者，得依訴訟救助之規定，聲請
  第三審法院為之選任律師為其訴訟代理人。


司法院資訊處製作；財團法人民間司法改革基金會備份。
